臺灣高等法院臺中分院刑事判決
110年度上易字第705號
上  訴  人  
即  被  告  鄒文良



上列上訴人即被告因詐欺案件，不服臺灣南投地方法院109年度
易字第213號，中華民國110年5月24日第一審判決（起訴案號：
臺灣南投地方檢察署108年度偵字第4408號），提起上訴，本院
判決如下：
    主  文
原判決撤銷。
鄒文良無罪。
    理  由
一、本件公訴意旨略以：上訴人即被告鄒文良（下僅稱其姓名）
    意圖為自己不法所有，基於詐欺取財之犯意，於民國108年3
    月12日11時20分許，在中國大陸地區成都市之雙流國際機場
    （下簡稱雙流機場），向告訴人鄭雄正（下僅稱其姓名）佯
    稱因行李遭竊，故遺失台胞證、護照及錢包，因急著回臺奔
    喪，要臨時申辦相關證件，需繳交費用，急需借款云云，並
    留下其聯絡手機門號0000000000號予鄭雄正，致鄭雄正不疑
    有他，陷於錯誤，於同日11時30分許，以WeChat微信軟體（
    下稱微信）轉帳人民幣1,200元(折合新臺幣約5,500元)予鄒
    文良。迨鄭雄正回國後，撥打鄒文良所留上開電話，惟鄒文
    良均不接電話，亦避不見面，鄭雄正始知受騙。因認鄒文良
    涉有刑法第339條第1項之詐欺取財罪嫌。
二、按犯罪事實應依證據認定之，無證據不得認定犯罪事實。不
    能證明被告犯罪者，應諭知無罪之判決，刑事訴訟法第154
    條第2項、第301條第1項分別定有明文。再刑事訴訟上證明
    之資料，無論其為直接證據或間接證據，均須達於通常一般
    之人均不致於有所懷疑，而得確信其為真實之程度，始得據
    為有罪之認定，若其關於被告是否犯罪之證明未能達此程度
    ，而有合理性懷疑之存在，致使無從形成有罪之確信，根據
    「罪證有疑，利於被告」之證據法則，即不得遽為不利被告
    之認定。又犯罪事實之認定，係據以確定具體的刑罰權之基
    礎，自須經嚴格之證明，故其所憑之證據不僅應具有證據能
    力，且須經合法之調查程序，否則即不得作為有罪認定之依
    據。倘法院審理之結果，認為不能證明被告犯罪，而為無罪
    之諭知，即無刑事訴訟法第154條第2項所謂「應依證據認定
    」之犯罪事實之存在。因此，同法第308條前段規定，無罪
    之判決書只須記載主文及理由。而其理由之論敘，僅須與卷
    存證據資料相符，且與經驗法則、論理法則無違即可，所使
    用之證據亦不以具有證據能力者為限，即使不具證據能力之
    傳聞證據，亦非不得資為彈劾證據使用。故無罪之判決書，
    就傳聞證據是否例外具有證據能力，本無須於理由內論敘說
    明。本件既經本院諭知被告無罪，自無庸說明所憑之證據有
    無證據能力，合先敘明。
三、公訴意旨認鄒文良涉犯詐欺罪嫌，係以鄒文良於警詢及偵查
    中之供述、鄭雄正於警詢及偵查中之證述、鄭雄正所提出與
    微信暱稱「chou」之微信對話紀錄、「chou」個人資訊頁面
    、門號0000000000號手機通聯調閱查詢單、鄒文良護照翻拍
    畫面、出入境連結作業資訊系統、109年度偵字第1251號案
    件影卷（內含：㈠該案告訴人於偵查中之指訴、㈡鄒文良提供
    與該案告訴人傅家玉之微信對話紀錄、㈢該案告訴人傅家玉
    提出之鄒文良微信個人資訊頁面）、中華航空公司地勤服務
    處109年3月19日2020TZ00210號函及所附108年3月12日CI-55
    2班機乘客資料、臺灣南投地方檢察署105年度偵緝字第138
    號、105年度偵緝第139號、105年度偵字3675號、105年度偵
    字3327號影卷暨不起訴處分書、104年度偵字第2827號、104
    年度偵字3038號、96年度偵字第961號不起訴處分書、臺灣
    苗栗地方檢察署第107年度偵字第2406號不起訴處分書、個
    人基本資料查詢結果2份（查無鄒文良所稱「鄭勝章」之個
    人基本資料）等為其主要論據。
四、訊之鄒文良固坦承於案發時間、地點收受鄭雄正轉帳人民幣
    1,200元等事實，惟否認有何詐欺犯行，辯稱：在成都機場
    時我沒有要回臺灣，是「鄭勝章」與鄭雄正要一起回去，「
    鄭勝章」說護照過期，沒有錢，而大陸地區要繳費用需用現
    金，鄭雄正轉錢給我，我再拿美金給「鄭勝章」，是「鄭勝
    章」與鄭雄正去辦的，當時我是為「鄭勝章」擔保，我留給
    鄭雄正的資料都是真的，我並沒有對鄭雄正為詐騙行為等語
    。
五、經查：
　㈠本案關於鄭雄正於108年3月12日11時30分許，在雙流機場以
    微信轉帳人民幣1,200元予鄒文良，鄒文良並留下其聯絡手
    機門號0000000000號予鄭雄正等事實，為鄒文良所不爭執，
    並經鄭雄正指證在卷，且有卷附鄭雄正提出與微信暱稱「ch
    ou」之微信對話紀錄、「chou」個人資訊頁面、門號000000
    0000號手機通聯調閱查詢單、鄒文良護照翻拍畫面、出入境
    連結作業資訊系統等在卷可憑，此部分事實，自堪認定。
　㈡關於鄒文良是否以「行李遭竊，故遺失台胞證、護照及錢包
    ，因急著回臺奔喪，要臨時申辦相關證件，需繳交費用，急
    需借款」等詐術，向鄭雄正詐得上揭1,200元人民幣等節，
    固經鄭雄正於警詢、偵查及原審審理時證述在卷（參2978號
    偵卷第15、16、19至21、75、76頁，原審卷第135至141頁）
    ；惟查：
　1.鄭雄正於警詢及偵查中均一致證稱，向其借款之人乃是108
    年3月12日與其搭一班飛機擬返回國門之人，且當日下午約1
    6時50分許到達桃園國際機場時，尚且與其約定在出關門門
    口碰面，但沒看到他的人等語（參2978號卷第16、76頁）；
    據此堪認，鄭雄正所指在成都機場藉故向其取得借款金額之
    人應係與鄭雄正搭同一班機返國之人。而查本案鄒文良否認
    曾於108年3月12日返國，此與卷附鄒文良入出境資訊連結作
    業查詢結果確定相符（參4408號卷第31頁），且與中華航空
    公司地勤服務處2020年3月19日2020TZ00210號函及檢附之10
    8年3月12日CI552號班機乘客名單內，並無與鄒文良之相近
    英文姓名及相同出生年月日者等，亦相符合（參4408號卷第
    21至27頁；該份名單內，確含有鄭雄正之同音英文姓名之乘
    客在內，足見鄭雄正應係搭乘該班機返國無訛，參同上卷第
    24頁），是鄒文良確未於108年3月12日搭上揭班機返國無誤
    ，從而亦堪推認，與鄭雄正搭乘同一班機返國之本案詐欺行
    為人，固可能係上述同班機中之某人，惟並非鄒文良。
　2.鄭雄正雖曾於警詢及偵查中明確指認鄒文良之口卡片稱即為
    向其借款之人（參2978號卷第23、24、76頁），惟於原審審
    理時面對鄒文良本人時，則稱因為過了兩年，我已經不記得
    ，當時做筆錄時有調口卡出來，我已經有在口卡相片指認是
    鄒文良等語（參原審卷第141頁）。然查，鄒文良本身面貌
    變化不大，此由附卷口卡片及鄒文良與案外人以LINE進行對
    話時拍攝照片即可知悉（參2978號卷第16頁，4408號卷第88
    頁），而鄭雄正於指認口卡時可明確指出鄒文良，何以面對
    鄒文良本人時反而無法認出本人，此或有時間過久致記憶不
    清而指認不易之情狀存在，然亦有鄭雄正對於鄒文良本人面
    貌記憶不甚精確之可能，畢竟鄭雄正與鄒文良僅於108年3月
    12日搭乘飛機時之一時偶遇而已。是鄭雄正面對鄒文良本人
    既無法明確指認，則其於警詢、偵查時針對口卡片之指認，
    是否明確無誤，亦堪置疑。
　3.由上，本件鄭雄正上揭警詢及偵查之證述內容中關於向其施
    以詐術而同機返國之人為鄒文良乙事，確與客觀事實有不相
    符合之處，嗣後亦有無法明確指認鄒文良本人即為施詐術者
    之瑕疵，本院對於鄭雄正於偵審程序中之指證內容是否合於
    真實，容有堪疑之處，自無法遽予採用。
　㈢按刑事訴訟法規定被告有緘默權，被告基於「不自證己罪原
    則」，既無供述之義務，亦不負自證清白之責任，自不能因
    被告未能提出證據資料證明其無罪，即反執此認定有罪，況
    法院審理刑事案件，檢察官之地位與民事原告地位相當，對
    於控訴被告犯罪事實之證明責任，自包括提出證據之責任與
    使法院相信被告確有犯罪事實之心證責任，此須使法院無合
    理之懷疑，始得認定被告有罪，而被告在訴訟上所為之辯解
    ，衹須達於對起訴事證提出合理質疑之程度為已足，檢察官
    如對被告所舉反證仍有爭執，即應依刑事訴訟法第161條規
    定積極舉證釋疑，縱被告否認被訴之犯罪事實，猶毋庸令其
    負自證無罪之責任。查本案依卷內微信對話資料（參2978號
    偵卷第17至23頁），固足證明鄭雄正與鄒文良確有於案發時
    地相互交為微信好友及金錢往來等情，惟如前述，鄒文良就
    此係辯稱是因當時大家同在外地皆為國人同胞，其乃出面為
    「鄭勝章」擔保，用以向鄭雄正借款供「鄭勝章」應急等語
    ；而查關於鄒文良所稱之「鄭勝章」一人，經檢察官、原審
    及本院透過戶役政系統及前案紀錄系統加以查詢結果，固均
    查無此人（參4408號偵卷第116、117頁，原審卷第91至93頁
    ，本院卷第49至55頁），然鄒文良的確可以提出「鄭勝章」
    假造之「國民身分證」彩色照片（參4408號偵卷第101頁，
    本院卷第81頁），而該「國民身分證」之外觀形式，亦與國
    人持有之國民身分證差異不大，則鄒文良所稱之鄭雄正係遭
    「鄭勝章」詐騙乙節，雖因鄭雄正否認而無法確認；惟依前
    揭說明意旨，鄒文良本即無自證無罪之責任，是本院亦不能
    以鄒文良不能明確指出「鄭勝章」究係何人，及證明「鄭勝
    章」此人確實存在且即係對鄭雄正實施詐術之人等節，即反
    面推認其涉犯公訴意旨所指詐欺犯行。
　㈣至檢察官所舉其他刑事偵查案件中關於鄒文良被訴詐欺等證
    據資料，其中關於傅家玉部分乃係用以證明微信用戶暱稱「
    chou」之人確為鄒文良使用，惟此為被告於本件審判過程中
    所不爭執，且與本案鄒文良是否對鄭雄正施以詐術等構成要
    件事實無涉；至其餘案件之不起訴處分書等，則多因無審判
    權而經檢察官逕為不起訴處分，並未有實際偵查結果，且各
    該案件之告訴內容，因指訴之犯罪時、地並不相同，亦與本
    案不具密切關連性，自均不足作為本案之補強證據使用。
　㈤據上，本案鄒文良固坦承於案發時地自鄭雄正處收取微信轉
    帳人民幣1,200元，惟否認對鄭雄正為詐欺取財犯行，而辯
    稱如前揭所述；本院考量前述鄭雄正於偵審程序指證內容中
    有與客觀事實不相符合之嚴重瑕疵，嗣後且有無法明確指認
    犯嫌之情形，致使本院無法確定鄒文良是否涉犯詐欺犯行，
    且本案除鄭雄正之證述外，其餘證據資料，經本院綜合審酌
    後，均認欠缺實質補強作用，俱無法佐證鄒文良確涉有首揭
    詐欺取財犯行，是鄒文良是否確實涉有公訴意旨所指詐欺取
    財犯行，即仍屬有疑。
六、綜上所述，公訴意旨以鄒文良之供述，鄭雄正之指證及卷附
    其他證據資料等，認鄒文良涉犯刑法第339條第1項之詐欺取
    財罪嫌，然上揭鄭雄正之證述內容，並未能確實證明鄒文良
    有上揭詐欺之事實，而檢察官所舉其餘證據資料，亦無法證
    明鄒文良確有公訴意旨所指之詐欺取財事實；此外，復無其
    他積極證據，足資證明鄒文良涉犯詐欺取財罪之犯行，依首
    揭刑事訴訟法規定及說明，本案既不能證明鄒文良犯罪，自
    應為無罪之諭知。原審未察，遽認鄒文良涉犯有詐欺取財罪
    犯行，即有未洽。鄒文良提起上訴，否認其涉有上揭犯行，
    並指摘原判決採證認事用法不當，為有理由，應由本院將原
    判決撤銷，並為鄒文良無罪之諭知。
據上論結，應依刑事訴訟法第369條第1項前段、第364條、第301
條第1項，判決如主文。 
本案經檢察官林孟賢提起公訴，檢察官郭景東到庭執行職務。
中　　華　　民　　國　　110 　年　　10　　月　　6 　　日
           刑事第七庭     審判長法  官  梁  堯  銘
                                法  官  張  智  雄
                                法  官  王  鏗  普
以上正本證明與原本無異。
本件不得上訴。
                                書記官  周  巧  屏
中　　華　　民　　國　　110 　年　　10　　月　　6 　　日